【裁判字號】    97,交抗,16
【裁判日期】    970222
【裁判案由】    聲明異議
【裁判全文】
臺灣高等法院臺中分院刑事裁定          97年度交抗字第16號
抗 告 人即
原處分機關  交通部公路總局臺中區監理所
代  表  人  甲○○
受處分人即
異  議  人  乙○○
上列抗告人因受處分人違反道路交通管理處罰條例案件，不服臺
灣臺中地方法院中華民國96年11月26日所為裁定（96年度交聲字
第1316號），提起抗告，本院裁定如下：
    主    文
原裁定撤銷，發回臺灣臺中地方法院。
    理    由
一、抗告意旨略以：逕行舉發違反道路交通管理事件，經汽車所
    有人依通知單之應到案日期前到案，並告知違規駕駛人姓名
    、身分證統一編號及住址，處罰機關即應另行通知違規駕駛
    人到案依法處理；逾應到案日期，處罰機關應依本條例第85
    條第 3項規定處罰該汽車所有人，違反道路交通管理事件統
    一裁罰基準及處理細則第24條定有明文。本件受處分人乙○
    ○雖提出其於車牌Q6－4496號自用小客車違規日期之在監證
    明，然並未提供車輛真正駕駛人之姓名等資料，不得據以免
    責等語。
二、原審法院以異議人即受處分人乙○○所有之車牌6Q－4496號
    自用小客車，於民國92年2月5日15時58分許，在台中市○○
    路○段（永源裝罐公司前）之行車速限50公里處，因遭測得
    時速80公里，超速30公里（滿20公里以上）之違規，經臺中
    市警察局交通警察隊以違反道路交通管理處罰條例第40條第
    1項規定逕行舉發等情，固有臺中市警察局中市警交字第G00
    000000號逕行舉發違反道路交通管理事件通知單及採證相片
    各1紙在卷可稽。惟受處分人確於92年1月23日起至93年1月9
    日因毒品防制條例案件，在臺灣臺中戒治所接受強制戒治，
    有臺灣高等法院被告前案紀錄表附卷可稽。是本案違規時間
    為92年2月5日，受處分人事實上不可能違犯，原處分機關遽
    以裁罰，即有未洽，因而裁定將原處分撤銷，並為異議人不
    罰之諭知。
三、按本條例之處罰，受舉發違反道路交通管理事件之受處罰人
    ，認為受舉發之違規行為應歸責他人者，應於舉發違反道路
    交通管理事件通知單應到案日期前，檢附相關證據及應歸責
    人相關證明文件，向處罰機關告知應歸責人，處罰機關應即
    另行通知應歸責人到案依法處理。逾期未依規定辦理者，仍
    依本條例各該違反條款規定處罰。道路交通管理處罰條例第
    85條第 1項定有明文。又現行違反道路交通管理事件統一裁
    罰基準及處理細則第36條亦明定：「本條例之處罰，受舉發
    違反道路交通管理事件之被通知人，認為受舉發之違規行為
    應歸責他人者，應於通知單記載之應到案日期前，檢附相關
    證據及足資辨識、通知應歸責人之證明文件，向處罰機關告
    知應歸責人，處罰機關應即另行通知應歸責人到案依法處理
    。逾期未依規定辦理者，仍依本條例各該違反條款規定處罰
    」。查違反道路交通管理事件，原則上固以處罰行為人即駕
    駛人為主，例外始處罰汽車所有人，惟有關逕行舉發違規之
    交通事件，處罰機關得逕行處罰汽車所有人等規定，係立法
    機關斟酌違規駕駛人之違法程度、裁罰時間經濟性、蒐證成
    本之考量（如採證過程中可能增加交通事故之風險或若皆需
    由執法人員攔下所需之人力、物力成本）及汽車所有人通常
    多為車輛之使用人，或知或可得而知係由何人使用，如對其
    科以適度之舉證責任應無不妥等因素，因而將反證之責任轉
    嫁予汽車所有人。該反證之責任，不僅應證明其非駕駛人，
    且除有非可歸責致無從得知實際駕駛人之情形外（例如：車
    輛失竊），更應提出足資辨識、通知應歸責人之資料，方可
    免責，非謂僅證明受處分之汽車所有人非實際駕駛人（例如
    ：出國、生病住院、在監執行、喪失駕駛能力），即可免受
    處罰。原審就受處分人乙○○是否有上開規定適用之情形，
    未據說明，尚有未洽，且本件之逕行舉發通知是否已依法送
    達受處分人，使其能向處罰機關告知應歸責人之資料，受處
    分人是否有非可歸責而無從得知實際駕駛人之情形等事項，
    均屬未明，原審法院遽為受處分人不罰之諭知，尚有未洽。
    是原處分機關抗告意旨，指摘原裁定不當，非無理由，應由
    本院將原裁定撤銷，發回原審法院另為妥適之裁定。
四、依道路交通管理處罰條例第89條，道路交通案件處理辦法第
    26條，刑事訴訟法第413條前段，裁定如主文。
中    華    民    國    97    年    2     月    22    日
            刑事第六庭    審判長法  官  李  文  雄
                                法  官  林  靜  芬
                                法  官  張  恩  賜
上列正本證明與原本無異。
不得再抗告。
                                書記官  陳  如  慧
中    華    民    國    97    年    2     月    22    日


司法院資訊處製作；財團法人民間司法改革基金會備份。
